ACORDAO-COMPLETO-2565309

ACÓRDÃO 2610/2022 ATA 45/2022 - PLENÁRIO

VISTOS, relatados e discutidos estes autos de processo administrativo que tem por objeto Projetos de Resoluções com vistas à alteração da sistemática de distribuição de processos no âmbito deste Tribunal;
ACORDAM os Ministros do Tribunal de Contas da União, reunidos em sessão do Plenário, diante das razões expostas pelo Relator, em:
9.1. aprovar as Resoluções em anexo;
9.2. arquivar os presentes autos.

Processo administrativo que tem por objeto Projetos de Resoluções com vistas à alteração da sistemática de distribuição de processos no âmbito do TCU para o biênio 2023-2024.

Saúdo o Ministro Walton Alencar Rodrigues, Relator da matéria, por trazer à apreciação deste Plenário os dois projetos de Resolução em exame, um que altera dispositivos do Regimento Interno/TCU e outro que dispõe "sobre normas atinentes à distribuição de processos a ministros e ministros-substitutos no âmbito do Tribunal de Contas da União".
O meu Voto Revisor se refere exclusivamente ao último projeto. 
De início, registro que o Tribunal caminhou bem ao deixar de adotar o critério de distribuição de processos baseado em Lista de Unidades Jurisdicionadas (LUJs) .
Nada obstante, os critérios estabelecidos no projeto de "distribuição de processos" vão contra as minhas convicções e o Estatuto da AUDICON (Associação Nacional dos Ministros e Conselheiros Substitutos dos Tribunais de Contas) , entidade civil de âmbito nacional que eu presido.  
Por conseguinte, alternativamente ao texto apresentado, com as devidas vênias ao relator, proponho ao Colegiado a supressão dos parágrafos 1º e 2º do art. 2º do projeto e a transmutação do parágrafo 3º do mesmo artigo em parágrafo único.
Em substância, com essa sugestão, a Resolução teria somente o critério geral de distribuição de processos previsto no caput do art. 2º do projeto e deixaria de considerar os critérios específicos fixados nos parágrafos em que proponho a supressão.   
Ante o exposto, voto por que seja adotada a deliberação que ora submeto a este Colegiado.
TCU, Sala das Sessões, em 30 de novembro de 2022.
MARCOS BEMQUERER COSTA
Relator

não há.

3. Interessados/Responsáveis: não há.

13.1. Ministros presentes: Bruno Dantas (na Presidência), Walton Alencar Rodrigues (Relator), Benjamin Zymler, Vital do Rêgo, Jorge Oliveira e Antonio Anastasia.
13.2. Ministros-Substitutos convocados com votos vencidos: Augusto Sherman Cavalcanti e Marcos Bemquerer Costa.

WALTON ALENCAR RODRIGUES

Cuida o presente processo de dois Projetos de Resolução elaborados no âmbito do Grupo de Trabalho criado por iniciativa do Presidente em exercício, E. Ministro Bruno Dantas, consoante comunicação lida pelo E. Ministro-Substituto Augusto Sherman Cavalcanti na sessão do dia 29/6/2022, para estudar modificações na Lista de Unidades Jurisdicionadas - LUJ e na sistemática de distribuição de processos, prevista na Resolução 175/2005.
Transcrevo, a seguir, a justificativa apresentada pelo referido Grupo de Trabalho:
"2.	Na sessão Plenária seguinte, em 6/7/2022, o Ministro Jorge de Oliveira formulou comunicação, relatando situações que, em seu entendimento, "denotam interpretação equivocada dos critérios de atribuição de relatoria em processos de controle externo". Nesse sentido, Sua Excelência apresentou questionamentos acerca de dispositivos da Resolução 175/2005.
3.	A partir dos debates havidos no GT, que ficou constituído pelos Ministros Walton Alencar Rodrigues, Vital do Rêgo e Jorge Oliveira, concluiu-se, com os subsídios oferecidos pela Secretaria de Planejamento - Seplan, por sugerir a este Colegiado a extinção da LUJ.
4.	De fato, desde a edição da Resolução 175, em 2005, que disciplina atualmente a distribuição de processos, o sistema de designação de relatoria por meio da LUJ vem sendo paulatinamente mitigado, tendo essa norma sofrido dez alterações ao longo desses últimos 17 anos.
5.	Segundo levantamento realizado pela Seplan, apenas 17% dos processos são distribuídos atualmente segundo o sistema de LUJ.
6.	Com efeito, além de a LUJ não mais se prestar para a especialização da relatoria, que era o seu maior objetivo, identificou-se que a sua existência não contribuiu para uma distribuição mais equânime da carga de trabalho entre os gabinetes dos relatores.
7.	Releva constatar, ademais, que a Portaria 304/2018, a qual "Dispõe sobre critérios para a realização de sorteio de relatores, bem como o balanceamento da distribuição de processos a ministros e ministros-substitutos no âmbito do Tribunal de Contas da União", não obteve êxito na consecução dos seus objetivos, no cenário de existência da LUJ.
8.	Por exemplo, desde a edição dessa Portaria, em 2018, um certo relator recebeu 18 processos relativos a acordo de leniência, enquanto outro ministro foi contemplado com apenas 8 processos. Essa mesma discrepância pode ser identificada em relação a processos de obras. Nesse caso, um ministro-substituto recebeu 38 processos, e um titular, somente 26, no mesmo período. Tudo conforme informações públicas extraídas do Portal TCU, na aba "Sessões e jurisprudência" - "Serviços Processuais" - "Distribuição de processos entre relatores".
9.	Assim, com observância do art. 107 da Lei Orgânica desta Corte, que estabelece que "A distribuição dos processos observará os princípios da publicidade, da alternatividade e do sorteio", e prestigiando o princípio do juiz natural, são apresentados dois projetos de resolução que estabelecem e disciplinam o sorteio eletrônico e aleatório de processos como regra para a distribuição dos processos para ministros e ministros-substitutos.
10.	Tendo em vista que a LUJ está prevista no Regimento Interno, o primeiro projeto de ato normativo visa a alterá-lo para adaptá-lo ao novo formato de distribuição universal dos processos por meio de sorteio. Assim, além de revogar os dispositivos que regulam o funcionamento da LUJ, constantes dos arts. 148, 149, 150, 151, 153 e 154, a proposta também ajusta a redação de outros artigos que fazem referência a esse sistema de distribuição de processos.
11.	Por oportuno, considerando que a atual Resolução 175/2005 haverá de ser integralmente substituída e que essa é a norma que rege atualmente a relatoria dos processos nos casos de vacância e de afastamento de ministros e ministros-substitutos, entendemos adequado alçar à estatura regimental a regulamentação dessa relevante matéria, por meio da inclusão dos arts. 152A, 152B, 152C, 152D, 152E e 152F.
12.	O segundo projeto de resolução dispõe sobre as novas normas atinentes à distribuição dos processos em substituição à atual Resolução 175/2005. Ressalte-se que as regras nele delineadas estabelecem que a definição de relatoria passará a ser feita por meio de sorteio de todos os processos de controle externo, de forma eletrônica, automática, aleatória e isonômica, com o objetivo de obter uma efetiva distribuição equânime da carga de trabalho entre os relatores por tipo de processo e de resguardar a imprevisibilidade na designação da relatoria.
13.	O capítulo I do projeto dispõe que:
a) a distribuição dos processos de controle externo para ministros e ministros-substitutos será realizada, como regra universal, por meio de sorteio (art. 2º) ;
b) aos ministros serão sorteados qualquer tipo de processo de controle externo, e aos ministros-substitutos caberá a relatoria dos processos referentes a atos de pessoal e de tomada de contas especial até determinado valor (no caso, R$ 500 mil) (art. 2º, §§ 1º e 2º) ; e
c)  os processos serão agrupados por tipos processuais para fins de sorteio, assim um relator não receberá um segundo processo de um mesmo grupo de processo até que todos os demais relatores recebam um processo desse mesmo grupo (art. 3º) .
14.	O capítulo II disciplina o sorteio de recursos.
15.	O capítulo III estabelece a competência exclusiva do Plenário do Tribunal para decidir acerca da prevenção de relatoria, seja em razão da conexão, seja da continência das matérias contidas nos processos. A proposta torna, assim, bem residual a hipótese de distribuição de processos fora do procedimento ordinário de sorteio, em observância ao princípio do juiz natural.
15.	Essa previsão se impõe diante da constatação feita pela Seplan de que a prevenção deixou de ser uma exceção como forma de distribuição de processos, o que configura, certamente, uma anomalia. No período de janeiro de 2021 a julho deste ano, por exemplo, 1.535 processos foram distribuídos por prevenção, enquanto somente 1.016 foram enviados aos relatores em face da LUJ. 
16.	A publicidade está assegurada no capítulo IV - Das Disposições Finais, que obriga a divulgação dos resultados dos sorteios no Portal TCU. Além disso, o parágrafo único do art. 20 reza que os gabinetes dos relatores poderão acompanhar, de forma consolidada, a distribuição dos processos, viabilizando a fiscalização por parte dos interessados do cumprimento das finalidades desta nova norma.
17.	Cabe destacar que esses ajustes trarão reflexos para a distribuição da carga de trabalho entre gabinetes de Ministros e Ministros-Substitutos. Por exemplo, estimativas realizadas pelos setores técnicos de planejamento e tecnologia do Tribunal indicam que, com a mudança proposta, os processos de atos de pessoal e de tomadas de contas especiais com valores abaixo de R$ 500 mil ocuparão toda a força de trabalho dos substitutos e o restante desses mesmos tipos de processo ainda representarão 33% da carga de trabalho dos titulares. É certo que ajustes serão necessários, em especial tendo em vista as mudanças que vem sendo realizadas na sistemática de apreciação de atos sujeito a registro. Por tudo isso, a norma proposta prevê que, em caso de manifesta desproporção da carga de trabalho entre ministros e ministros-substitutos, poderá o Presidente adotar medidas de equalização na distribuição.
	Essas são as propostas que o GT, com fundamento no art. 73 do Regimento Interno, apresenta à consideração deste Plenário, sugerindo, por fim, uma tramitação preferencial para o assunto, dada a sua urgência e relevância".

não há

Não atuou.

ADMINISTRATIVO. PROJETO DE RESOLUÇÃO. DISTRIBUIÇÃO DE PROCESSOS. EXTINÇÃO DAS LISTAS DE UNIDADES JURISDICIONADAS. REGULAMENTAÇÃO. URGÊNCIA. DISPENSA DE PRAZO PARA APRESENTAÇÃO DE EMENDAS E SUGESTÕES, A TEOR DO ART. 84 DO RITCU. APROVAÇÃO.

ADMINISTRATIVO (ADM)

Trata o presente processo de dois Projetos de Resolução elaborados no âmbito do Grupo de Trabalho criado, por iniciativa do Presidente em exercício, E. Ministro Bruno Dantas, com o objetivo de alterar as regras de distribuição de processos no âmbito deste Tribunal.
O objetivo da proposta é aperfeiçoar a sistemática de distribuição de processos e corrigir as distorções da metodologia atual, baseada em Listas de Unidades Jurisdicionadas (LUJ) , já expostas no relatório antecedente. O que se propõe, basicamente, é a adoção do sorteio como mecanismo primordial de definição de relatoria, bem como a divisão dos processos em grupos para garantir a distribuição equânime de processos de cada grupo.
A matéria aqui tratada demanda ser apreciada com urgência, haja vista que as relatorias das Listas de Unidades Jurisdicionadas atuais se encerrarão ao final deste exercício, havendo necessidade de tempo para implementar as adaptações decorrentes da nova sistemática antes do próximo ano.
Assim, com base no disposto no art. 84 do Regimento Interno, proponho a supressão dos prazos de apresentação de emendas e sugestões, previstos nos §§ 1º e 2º do art. 75 do RI/TCU. 
Com essas considerações, submeto à aprovação deste Plenário os Projetos de Resolução que seguem em anexo ao acórdão a ser proferido.
TCU, Sala das Sessões, em 30 de novembro de 2022.
WALTON ALENCAR RODRIGUES 
Relator